【裁判字號】    97,重訴,45
【裁判日期】    980507
【裁判案由】    返還房屋等
【裁判全文】
臺灣士林地方法院民事判決              97年度重訴字第45號
原      告  甲○○○
訴訟代理人  黃文祥律師
複  代理人  劉友盛律師
被      告  乙○○○
訴訟代理人  林明正律師
複  代理人  周志吉律師
訴訟代理人  李永然律師
複  代理人  張信陽律師
上列當事人間請求返還房屋事件，本院於98年4 月16日言詞辯論
終結，判決如下：
    主  文
被告應自坐落台北縣淡水鎮○○○段田心子小段五五－○一一九
號土地上如附圖所示甲部分面積一九二平方公尺（一至四層各層
面積一六二點五八平方公尺，各層陽台合計一一八點八平方公尺
）之建物遷出，將上開建物返還予原告。
訴訟費用由被告負擔。
本判決於原告以新台幣貳佰壹拾柒萬元供擔保後，得假執行；但
被告如為原告供擔保新台幣陸佰伍拾壹萬肆仟肆佰肆拾陸元，得
免為假執行。
    事 實 理 由
一、原告主張：(一)民國79年間原告之兄盧蹺（已歿），因無房屋
    居住，乃向原告提議由原告出資，共同建蓋章房屋居住，經
    原告首肯，並經母親丁○及共有人盧田芋（96年4 月27日死
    亡，211 頁）同意提供渠等共有坐落台北縣淡水鎮○○○段
    田心子小段552~21土地（嗣94年5 月25日分割出同小段55-0
    119 號，下稱系爭土地）後，兄妹兩人便委請原告之大姐即
    被告於系爭土地上興建雙併各4 層樓之房屋，約定興建房屋
    之費用為每坪新台幣（以下同）2 萬元，興建480 坪，由原
    告、盧蹺2 人分別分得面對房屋右側（如附圖所示）、左側
    各1 棟4 層樓房，房屋興建完畢後，因原告無自耕能力不能
    登記，故借用盧蹺之名登記，由盧蹺以自用農舍辦理雙併兩
    側1 樓及面對房屋左側2 樓之所有權登記於己，其門牌號碼
    為台北縣淡水鎮○○路○段542 巷59號。(二)原告已給付被告
    承攬報酬678 萬5 千元之工程款，惟建蓋系爭雙併3 樓時，
    原告因無資力支付被告工程款，故由被告代墊，但經本院囑
    託吉特不動產估價師事務所勘測，1 樓至4 樓總樓地板面積
    只232.6588坪，原告已超額給付被告213 萬1824元，縱以被
    告抗辯每坪造價2 萬8 千元計算，總工程造價亦僅651 萬44
    46元，原告亦已逾付。惟原告於房屋完工時，不知詳情，為
    被告所欺瞞，誤以為積欠被告承攬報酬2 百餘萬元未付，遂
    同意被告自81年5 月起出租系爭建物，收取租金，以租金收
    入抵償原告所積欠之承攬報酬，然以被告每年租金收入約43
    萬2000元計算，自81年5 月起至88年4 月（誤為5 月）止，
    被告所收取之租金收入已逾3 百餘萬元（計算式：432,000
    ＊8 ＝3,456,000） ，縱原告積欠被告2 百餘萬元報酬未付
    ，亦已足抵償所欠，被告依約也應於88年5 月底前返還系爭
    如附圖所示建物予原告。詎被告拒不返還，仍繼續將如附圖
    所示建物出租與他人牟利，顯已侵害伊之所有權，爰依民法
    第767 條前段、中段（如附圖所示建物2~4 樓部分）、第96
    2 條（如附圖甲所示建物1 樓部分）之規定請求被告返還等
    語；並聲明：(一)如主文第1 項所示(二)願供擔保宣告假執行。
二、被告主張：系爭雙併4 層樓建物未辦理保存登記之部分暨已
    辦理保存登記之部分，均係由被告出資興建，被告因不具自
    耕農身份，故無法登記為系爭雙併4 層樓建物其中已辦理保
    存登記部分之所有權人，遂以被告之兄盧蹺名義登記為所有
    權人，惟又因法令限制仍有部分無法辦理保存登記，伊遂與
    盧蹺約定，系爭建物無法辦理保存登記部分之所有權歸屬於
    被告，並由盧蹺出具1 千萬元之借據，且設定抵押權予被告
    以供擔保，今原告稱系爭建物係由其出資委由伊興建，並約
    定以如附圖甲所示部分由伊使用收益以抵償欠款云云，並未
    舉證兩造間有委託興建之承攬契約，原告所提之承攬報酬付
    款紀錄，既非真正，且復未能證明其已支付678 萬5 千元，
    原告之訴，非有理由，至證人所言不是偏頗，即係傳聞證據
    ，要非足取等語，資為抗辯；並聲明：(一)原告之訴駁回及其
    假執行之聲請均駁回；(二)如受不利之判決，願供擔保，請准
    宣告免為假執行。
三、兩造不爭執之事實：
(一)、系爭雙併4 層建物係被告承攬施工完成，除盧蹺已登記為所
    有權人之門牌號碼為台北縣淡水鎮○○路○段542 巷59號1
    、2 樓（即系爭雙併建物左右兩側之1 樓及左側之2 樓）外
    ，其餘均未辦理保存登記，有建物謄本（137~139 頁）可參
    。
(二)、如附圖甲所示之建物，自81年5 月起迄今仍為被告占有中。
四、本件經依民事訴訟法第270 條之1 第1 項第3 款之規定整理
    並簡化爭點，兩造同意協議簡化後之爭點如下，茲析述之：
(一)、何人出資興建附圖甲所示之房屋？
１、原告主張：系爭雙併4 層建物，係丁○提供土地予盧蹺，由
    伊出資興建1 、2 、3 樓，嗣為便於收租，將左側3 樓與盧
    蹺所有之右側4 樓交換，被告僅係施工而已等語；被告則以
    前詞置辯。
２、查證人即兩造之母丁○、盧蹺後配偶丙○及之子女盧奕霖、
    辛○○、兩造之妹王盧金花均證稱：原告曾出資建蓋系爭雙
    併4 層樓建物等情，證人辛○○更證稱：伊父告知伊貸款30
    0 萬元，其中150 萬元用以建蓋左側3 、4 樓房屋，但因資
    金不足，尚欠大姑（即被告）錢等語（1 21~128頁、150~15
    7 頁、253 頁），雖渠等證詞就盧蹺有無出資乙節或有不同
    ，或係聽聞而來。然依土地及建物謄本所示，盧蹺曾將系爭
    丁○共有之土地及盧蹺已登記建物部分，於79年10 月26 日
    向保證責任淡水第一信用合作社設定最高限額360 萬元之抵
    押權（31、198 頁）。再查盧蹺於78年10月申請在系爭土地
    上興建2 層1 棟之農舍，申請第1 層面積313.6 平方公尺，
    第2 層162.56平方公尺，使用執照存根上記載之面積亦同，
    且由1990年5 月16日建物之照片可見，建築中建物結構體，
    第1 層面積較第2 層大將近一倍等情，業據本院調取該建物
    相關資料案卷可參，79年6 月1 日建築完成登記為盧蹺所有
    之部分1 樓面積為322.22平方公尺，2 樓為169.21平方公尺
    （196 頁），但目前系爭雙併4 層建物之現況則與前述照片
    所示大不相同（73、75頁），顯於取得使用執照後2 次施工
    之結果。再依台北縣地政事務所土地複丈成果圖所示（即附
    圖），系爭雙併建物之右側，其第1 層至第4 層每層樓面積
    為162.58㎡（49.18045坪），如雙併每層樓之面積相等，每
    層樓含陽台為192.28㎡（118.80÷4 ＝29.7162.58＋29.7＝
    192.28），合計雙併總面積為465.3176坪，不合陽台之總面
    積為393.4436坪，而鑑定價格1 坪造價為35,825元（吉特不
    動產估價師事務所96年11月15日製作之不動產估價報告，本
    院卷第50頁至81頁），含陽台之總造價即為16,670,003元，
    如不含陽台為14,095,117元，如依被告主張1 坪造價為2萬8
    千元，含陽台之總造價為13,028,893元（465.3176×28,000
    ＝13,028,893），不含陽台之總造價為11,016,420元，惟如
    依原告所主張1 坪建造費2 萬元，則含陽台之總工程款僅為
    9,3 06,352元，而原告所主張為付款證據之筆記簿，雖就外
    觀沈舊可知非臨訟所作，惟依其記載，僅有支出498 萬5 千
    元工程款之紀錄（251 、252 頁），無法證明已達如原告主
    張之678 萬5 千元（110 頁）。而系爭雙併房屋含陽台之造
    價至少亦達9 百餘萬元，非原告一人所能支應，是證人辛○○所證盧蹺有將房屋抵押貸款，出資建屋乙節應堪採信。至
    被告雖抗辯系爭雙併4 層建物係伊出資所蓋，伊始有權將面
    對系爭雙併4 層建物右側第4 層之房屋使用權讓與辛○○與
    其妻戊○○，並舉證人即書立放棄書之己○○為證，且有內
    容為：「立放棄書人乙○○○為房屋門牌：淡水鎮○○里○○路○ 段542 巷59號4 樓之使用權（漏「人」字），同意以
    新台幣貳佰萬元正讓與辛○○1/2 、戊○○1/2 ，立放棄書
    同時乙○○○同意放棄本房屋之使用權，並自民國89 年1月
    起之房屋租金由辛○○、戊○○共同收取，恐口無憑，特立
    此同意書為據。民國88年12月8 日收到辛○○、戊○○共新
    台幣貳佰萬元正。」之放棄書為佐（360 頁、433 頁），惟
    證人辛○○另證稱：「【問（提示本院卷第360 頁）放棄書
    是怎麼回事？】答：這張我也有，是去代書那裡寫的，起先
    我不知道我父親和被告合建，我父親錢不夠，所以由被告收
    租，我父親說等被告收夠了，要把房子要回來。2 百萬元是
    標會標來的。買房子的事，被告叫我不要告訴任何人。房子
    是吳素雲拿錢出來被告蓋的，我父親出150 萬元是蓋4 樓的
    雙拼，150 萬元不夠，所以給被告收租金。後來被告賣給我
    ，後來我父親發現是我收租金，問為什麼由我收租金，才發
    現這件事。」、「（問：右邊1 樓房屋登記你父親所有，為
    何由被告收租金？）錢是吳素雲拿出來蓋的，面對房屋左側
    是分給我父親，右邊是分給吳素雲。3 樓也是吳素雲出錢蓋
    的。1 、2 樓也是吳素雲出錢蓋的，我父親出150 萬元蓋雙
    拼的4 樓，但錢不夠。... 我父親出錢蓋雙拼的4 樓，後來
    吳素雲為了管理方便，將左邊的3 樓與盧蹺右邊的4樓 互換
    。... （原告訴訟代理人請求詢問證人辛○○：剛才法官提
    示放棄書給你看，放棄書寫你向被告購買4 樓的金額是2 百
    萬元，但實際上你拿多少錢向被告買4 樓？）155 萬元，我
    標會並向我岳父借錢。（原告訴訟代理人請求詢問證人辛○○：既然你以150 萬元購買房屋，為何放棄書上寫2 百萬元
    ？）吳木耳說寫2 百萬元沒有關係。（原告訴訟代理人請求
    詢問證人辛○○：當初買房屋時，誰要求要寫放棄書？）吳
    木耳起先說不用寫，我們不放心而找代書寫。... 我已經買
    了，價格是根據吳木耳計算房屋的工程款，吳木耳說我父親
    欠他150 萬元，另有5 萬元是房屋內的傢俱。（被告訴訟代
    理人張信陽律師請求詢問證人辛○○：你向吳木耳買4 樓，
    為何不質疑吳木耳未出錢蓋房子，何以能將房屋賣給你？）
    我當時很信任她，我沒有想那麼多，因為蓋房子我爸爸的錢
    不夠，我爸爸將4 樓給吳木耳收租金。」等語，證人洪筱晴
    即戊○○並證稱：「我在民國84年12月間嫁過去的時候，4
    樓左、右側房屋都是吳木耳在收租金。我們有向吳木耳買4
    樓房屋，我們向吳木耳買的時候，吳木耳說不能告訴別人，
    面對房屋的左側3 樓本來是吳木耳收租金，為了方便收房租
    ，左側3 樓與右側4 樓互換，吳木耳叫我們買房子，我們花
    155 萬元向她買，我們收租金時，我公公知道了，就告訴我
    們這房子是他蓋的，等吳木耳收租金收夠了就要將房屋要回
    來，... 。」等語（417 反面），兩人所證互核相符。而被
    告苟為原始出資者，縱該屋係未辦理保存登記之建物，被告
    所擁有之權利亦應為所有權，而非使用權，何以放棄書竟記
    載被告放棄「使用權」云云？可見證人辛○○、洪筱晴所證
    非屬虛妄。況盧蹺曾於84年4 月6 日出具內容為：「本人盧
    蹺今因興建房舍，於民國84年4 月6 日向乙○○○借款新台
    幣一仟萬元正，貳份之壹正，收訖無訛，日後如乙○○○需
    資金週轉，可隨時向本人要求還款。」等語之借據（171 頁
    ）予被告，盧蹺並於84年4 月12日為被告設定本金本最高限
    額1,000 萬元之抵押權，亦有建物謄本（198 頁）可參，更
    足以證明證人辛○○所證其父因興建系爭房屋資金不足，曾
    向被告借款乙節為真實，是被告執放棄書抗辯系爭雙併4 層
    建物係其出資所建云云，要非可採。另證人即兩造之弟庚○○雖證述：被告出錢建蓋房屋云云，惟其亦證稱：盧蹺有告
    知伊其建屋之款項不足，乙○○○已先墊付，伊母亦告知伊
    ，盧蹺因無錢給付乙○○○，故將所建之房屋設定抵押予乙○○○等語（419 反面、420 頁）。由證人庚○○前後之證
    詞對照以觀，可知其實係盧蹺欠被告建屋之工程款而已，並
    非被告為原始出資建屋者甚明。
３、再證人辛○○並證稱：「【問：1 樓房屋登記在你和你弟弟
    的名下（按係繼承登記）】，為何由吳木耳收租金？）本來
    要蓋單側的1 到3 樓，後來我爸爸申請登記1 樓，沒有申請
    登記3 樓。我爸爸說一人管一邊，我們管左邊，吳素雲管右
    邊，到後來蓋右邊的錢不夠，吳素雲就給吳木耳收租金。」
    等語，證人洪筱晴復證稱：「（問：為何1 樓房屋登記在辛○○和小叔名下，卻讓吳木耳收租金？）我不懂。以前我公
    公就是這樣讓她收租金。」等語，是原告主張如附圖甲所示
    之4 層樓房，第1 層左右兩側係合併登記為盧蹺所有，但右
    側部分，原告係借名登記予盧蹺名下，嗣因積欠被告第3 層
    樓之工程款，將如附圖甲所示房屋交由被告出租抵償乙節，
    即屬非虛。
４、由上可知，系爭雙併4 層建物，係由原告出資建興1 、2 樓
    部分，至興建第3 層樓時，因原告資金不足，乃由被告墊款
    續建，至興建第4 層時，盧蹺向金融機構貸款150 萬元，惟
    仍不足以支付工程款，亦由被告代墊之事實，甚為明確。被
    告雖曾代墊工程款，惟其與原告及盧蹺就此部分之法律關係
    應為借貸，尚不能遽認為其為建造房屋之出資人，而得取得
    系爭房屋之有權，被告抗辯其為出資人為房屋所有權人云云
    ，尚非足取。
(二)、如系爭房屋係原告出資興建，原告請求被告遷出返還系爭房
    屋，是否有理？
    本件原告雖未能就其到底積欠被告若干工程款為明確之計算
    ，僅推估為2 百餘萬元云云，惟以國人手足間就金錢之債權
    債務關係通常都有混沌不清狀況而觀，即不能以此而遽認定
    原告之主張全為不實。而系爭如附圖甲所示房屋1 、2 、3
    層及左側3 樓，係原告出資所建蓋（3 樓工程款為被告代墊
    ），嗣原告所有之左側3 樓與盧蹺所有之右側4 樓交換，而
    由原告取得如附圖甲所示房屋之所有權（如附圖甲所示房屋
    第1 層借名登記於盧蹺名下），而每層樓含陽台為192.28㎡
    即為58.1647 坪，已如前述，則3 樓左、右2 層以被告所主
    張之每坪28,000元造價計算，應為3,257,223 元（元以下四
    捨五入）。再參照丙○出租系爭雙併4 層建物左側之租金約
    為每年43萬2,000 元計算【2,000 元（每房每學期租金）＊
    9 （每層樓9 間房）＊4 （系爭建物共四層樓）＊2(每年度
    有2 學期）＊1/2(出租率）＝432,000 元（每年租金）】（
    17~24 頁），其自81年5 月起至98年4 月止，所收取之租金
    收入大約已達7,344,000 元（計算式：432 ,000 ＊17 ＝7,
    344,000） ，而如附圖甲所示建物即在鄰棟，如出租順利，
    迄今可收取之租金諒必逾3,257,223 元，是縱原告積欠被告
    3,257,223 元之工程款未付，其令被告十餘年來所收取之租
    金數額，即足抵償所欠，被告依約亦應返還系爭如附圖所示
    建物予原告。
五、從而，原告主張其讓被告收租抵償原告所欠之後，被告拒不
    返還如附圖甲所示之房屋，仍繼續將如附圖甲所示建物出租
    與他人牟利，就如附圖甲所示2~4 樓房屋部分，原告主張依
    民法第767 條前段、中段請求被告遷出返還，就如附圖甲所
    示建物1 樓部分，因原告借名登記於盧蹺名下，盧蹺身故後
    由辛○○、盧嘉偉為繼承登記，但原告為真正出資建造者，
    係真正所有權人，並於建蓋完畢後曾占有系爭雙併4 層建物
    右側1 樓，之後，才交由被告出租抵償，故其仍為原占有人
    ，原告本於民法第第962 條請求被告遷出返還如附圖甲所示
    建物1 樓部分，亦屬有據。
六、兩造陳明願供擔保，聲請宣告假執行或免為假執行，經核合
    於法律規定，爰分別酌定相當之擔保金額宣告之。
七、本件事證已臻明確，兩造其餘攻擊防禦方法及所提之證據，
    經本院審酌後認與結果不生影響，爰不一一論述，附此敘明
    。
八、據上論結，本件原告之訴為有理由，依民事訴訟法第78條、
    第390第2項、第392條第2項判決如主文。
中    華    民    國    98    年    5     月    7     日
                  民事第一庭  法  官  黃小瑩
以上正本證明與原本無異。
如對本判決上訴，應於判決送達後20日內向本院提出上訴狀。
中    華    民    國    98    年    5     月    8     日
                              書記官  陳鳳嬌


司法院資訊處製作；財團法人民間司法改革基金會備份。
